【裁判字號】    98,上易,296
【裁判日期】    980922
【裁判案由】    確認通行權存在
【裁判全文】
臺灣高等法院臺中分院民事判決         98年度上易字第296號
上  訴  人  戊○○
            乙○○○
            丁○○
上三人共同
訴訟代理人  甲○○
被  上訴人  丙○○
訴訟代理人  林春祥律師
上列當事人間請求確認通行權存在事件，上訴人對於中華民國98
年6月18日臺灣苗栗地方法院第一審判決（98年度訴字第6號）提
起上訴，本院於98年9月8日言詞辯論終結，茲判決如下：
    主  文
上訴駁回。
第二審訴訟費用由上訴人負擔。
    事實及理由
一、被上訴人主張：（一）伊所有之苗栗縣苑裡鎮○○段第525-
    2地號土地（下稱「系爭土地」），因欲通行至同鎮○○路
    之12米寬道路，須通行上訴人共有之同段第523地號土地，
    始能與公路有適宜之聯絡，而得為通常之使用。另系爭土地
    與他筆亦為伊所有之同段518-1、525、525-1地號土地，使
    用分區均為住宅區，若欲建屋，依建築法規需有6米寬私設
    通道，需以上訴人共有之523、526地號土地為通道，始能達
    通常之使用。是伊就上訴人共有之523、526地號土地有以6
    米寬道路通行之通行權。且伊自民國（下同）77年起即已通
    行該土地（前地主陳振杉），已歷二十年之久，原均相安無
    事，詎上訴人卻在523地號土地上以烤漆板圍籬，拒絕伊通
    行。（二）伊否認上訴人所稱伊曾與其等前手陳振杉就土地
    通行事宜有所協議。上訴人雖稱伊可藉由訴外人所有528地
    號土地、再經其等526地號土地通行至大興路，然，該528地
    號土地為農地，其上種植農作物，與伊之土地高低落差逾1
    公尺，不方便進出，伊實有使用523地號土地以供通行之必
    要。上開523、526地號土地若供通行，兩造均可使用，且該
    等土地已供通行之用逾二十年，是並無支付償金之必要等情
    ，爰依民法第787條第1項規定提起本件訴訟，求為：1.確認
    伊就上訴人所有第523、526地號土地如原審判決附圖即苗栗
    縣通霄地政事務所（下稱通霄地政事務所）98年5月11日土
    地複丈成果圖所示方案二圖面編號Ｂ所示面積72.77平方公
    尺部分之土地有通行權存在。2.上訴人於前項伊有通行權之
    土地範圍內，應容忍伊通行，不得設置地上物或為任何妨害
    伊通行之行為之判決。
二、上訴人則以：（一）被上訴人於原審未曾聲明就526地號土
    地亦有通行權，伊等亦未受告知，伊等於原審係提出若被上
    訴人可由訴外人所有528地號土地銜接伊等共有之526、527
    地號土地以通行至大興路、伊等可捨棄求償金、蓋如此可使
    用較少伊等土地之息訟方案(3)，但不為被上訴人接受，況52
    6地號土地現有樹齡20餘年之大榕樹及電線杆，根本無法作
    為道路供通行。（二）伊等不同意被上訴人之聲明。被上訴
    人所有525-1、525-2地號土地均為私設道路，518-1、525地
    號土地尚無做任何使用，即其該四筆土地均未為任何使用；
    且民法第787條通行權之成立要件，與土地得否申請建築無
    關，被上訴人被編為住宅區之土地未面臨都市○○道路或現
    有巷道而不得申請建築，為政府實施都市計畫問題，而非土
    地所有權人主張必要通行權問題；況伊等共有之523地號土
    地仍預留1公尺寬可供通行，是被上訴人之土地根本不符「
    因與公路無適宜之聯絡，致不能為通常使用」之通行權成立
    要件。又無論被上訴人已在伊等之土地上通行多久，參照最
    高法院60年台上字第4816號判例意旨，其既未依法登記為地
    役權人，亦無通行地役權之可言。被上訴人將其土地不得申
    請建築之責任歸咎予伊等，實難令人甘服。（三）為平息訟
    爭，除上開息訟方案(3)外，另請審酌息訟方案(1)，即因被上
    訴人於77年間即與伊等土地之前手陳振杉協商，由被上訴人
    提供525-1、525-2地號土地、陳振杉提供523、524地號土地
    做為私設道路，共同使用至今，是若依該協議，被上訴人根
    本無提起本訴之必要，今若被上訴人願承認其525-1、525-2
    地號土地為既成道路，繼續提供作通行之用，伊等亦願繼續
    提供523、524地號土地供通行；息訟方案(4)，即伊等提供共
    有之523、524、526、527地號土地供被上訴人通行，被上訴
    人則依民法第787條第2項後段，按公告現值10﹪支付償金予
    伊等。伊等共有之518-2地號土地，亦需以被上訴人之525-2
    地號土地作6米之聯外道路，始得供建築之用，然，伊等請
    被上訴人蓋路權證明，卻為被上訴人所拒。被上訴人若僅堅
    持只要使用他人之土地，而不付出應付之代價，顯欠缺公平
    正義，自非法之所許等語，資為抗辯。
三、原審法院審理後，斟酌兩造之主張及攻擊防禦方法之結果，
    認被上訴人所有之系爭土地確為袋地，而與同鎮○○路無適
    宜之聯絡，系爭土地及被上訴人所有同段第518-1、525、52
    5-1地號土地，如無對外通路，即不得申請建築而為通常之
    使用，故有必要通行上訴人所有之土地以通行至大興路，且
    裡地或需役地如欲申請建築，需通行6公尺寬，因認系爭土
    地對外通行之道路寬度，即應以6公尺為準，並以被上訴人
    之系爭土地於通行必要範圍內，擇其周圍地損害最少之處所
    及方法，除需通過上訴人所有之同段第523號土地外，亦須
    經過同段第526地號土地，因此，原審判決附圖方案二即為
    有通行權之被上訴人，依民法第787條第2項規定，於通行必
    要之範圍內，擇其周圍地損害最少之處所及方法，而為被上
    訴人勝訴之判決，並依被上訴人之陳明酌定相當之擔保金額
    ，為准予假執行之宣告。上訴人不服，提起上訴，聲明求為
    判決：（一）原判決廢棄。（二）被上訴人在第一審之訴暨
    假執行之聲請均駁回。（三）第一、二審訴訟費用由被上訴
    人負擔。被上訴人則答辯聲明：（一）上訴駁回。（二）訴
    訟費用由上訴人負擔。
四、兩造不爭執之事項
（一）訟爭被上訴人所有之525-1、525-2地號土地及上訴人共有
      之523地號土地，均為6米寬之既成道路，且均自77年間起
      ，即已供作道路使用。
（二）訟爭兩造之各該土地，依相關建築法規，需有6米寬之私
      設通路連接建築線，始得申請建築。
（三）上訴人共有之523地號土地，現有上訴人架設之烤漆板圍
      籬，阻絕與被上訴人所有之525-2地號土地間之聯絡。
五、本院得心證之理由
（一）按確認法律關係之訴，非原告有即受確認判決之法律上利
      益者，不得提起之，民事訴訟法第247條第1項前段定有明
      文。所謂「即受確認判決之法律上利益」，係指因法律關
      係之存在否不明確，致原告在私法上之地位有受侵害之危
      險（有不安之狀態存在），而此危險（不安之狀態）得以
      對於被告之確認判決除去之者而言（最高法院52年台上字
      第1922號、52年台上字第1240號判例、98年台抗字第579
      號裁定、98年台上字第1188號判決意旨參照）。查被上訴
      人主張對上訴人如上開所示之土地有通行權存在，既為上
      訴人所否認，則被上訴人是否具有該通行權，於兩造間即
      屬不明確，而被上訴人私法上地位有受侵害之危險，且此
      項危險得以對於上訴人之確認判決除去，是揆諸前揭說明
      ，被上訴人提起本件確認之訴，即有受確認判決之法律上
      利益，應可認定，合先敘明。
（二）又按訴狀送達後，原告不得將原訴變更或追加他訴。但請
      求之基礎事實同一者、不甚礙被告之防禦及訴訟之終結者
      ，不在此限。被告於訴之變更或追加無異議，而為本案之
      言詞辯論者，視為同意變更或追加，民事訴訟法第255條
      第1項第2款、第7款、第2項定有明文。查被上訴人於原審
      提起本件訴訟，原僅聲明就上訴人共有之523地號土地有
      通行權，嗣於98年6月10日遞狀，請求更正聲明，謂就上
      訴人共有之523 、526地號土地如原審判決附圖所示方案
      二Ｂ部分有通行權（參見原審卷第94頁），經原審於98年
      6月11日言詞辯論期日，以上開被上訴人之新聲明內容詢
      問有何意見，上訴人之訴訟代理人表示不同意，並陳述其
      不同意之理由（參見原審卷第102頁），是被上訴人上開
      遞狀更正（訴之追加），經核屬同一基礎事實，且不甚礙
      上訴人之防禦及訴訟之終結，並經上訴人於言詞辯論期日
      對追加部分進行言詞辯論，揆諸上開規定，原審判決准許
      被上訴人為此追加，核無不合，上訴人主張被上訴人於原
      審未曾聲明就526地號土地亦有通行權，伊等亦未受告知
      云云，核與上情不符。
（三）按土地因與公路無適宜之聯絡，致不能為通常使用者，土
      地所有人得通行周圍地以至公路，民法第787條第1項前段
      定有明文。次按民法第787條第1項所規定之通行權，係以
      必須達到「通常之使用」為要件，只須其土地因與公路無
      適宜之聯絡，致不能為通常之使用時，即可發生。所謂無
      適宜之聯絡，致不能為通常使用，係指土地與公路間無適
      宜之通路可資聯絡，以致不能為通常之使用而言。當事人
      既依民法第787條第1項規定主張鄰地通行權，則其主張是
      否有理，自應斟酌其土地是否具備該通行權發生之要件（
      最高法院79年度台上字第2246號、76年度台上字第2362號
      、76年度台上字第21 33號判決要旨參照），再按袋地通
      行權，非以袋地與公路有聯絡為已足，尚須使其能為通常
      之使用。而是否為通常使用所必要，除須斟酌土地之位置
      、地勢及面積外，尚應考量其用途。故袋地為建地時，倘
      准許通行之土地，不敷袋地建築之基本要求，自不能謂已
      使袋地能為通常之使用（最高法院87年度台上字第2247號
      判決要旨參照）。又按鄰地通行權之功能在解決與公路無
      適宜聯絡袋地之通行問題，不在解決袋地之建築問題，固
      不能僅以建築法或建築技術上之規定為酌定通行事項之基
      礎，但通行鄰地之目的既在使袋地得為通常之使用，是於
      袋地為建地時，即須將其建築需要列入考量；若准許通行
      之土地，不足敷袋地建築之基本需求，尚不能謂已使為建
      地之袋地為通常之使用（最高法院85年度台上字第3141號
      判決要旨參照），因此土地祇要能興建房屋，無待具體建
      築設備或計畫之提出，即應考量其為建築需要之通常使用
      ，是上訴人辯稱通行權之成立要件，與土地得否申請建築
      無關云云，以此否認被上訴人之訴求，自非可取。
（四）經查：
    1.被上訴人所有之苗栗縣苑裡鎮○○段第518之1、525、525
      之1、525之2地號土地，與公路無適宜之聯絡，周遭環繞
      包括上訴人所有之同段第518之2、523、524、526、527等
      地號等土地，以及訴外人黃金章所有之同段第528地號土
      地，此有被上訴人提出之地籍圖1件附於原審卷第7頁可稽
      ，並有被上訴人提出及原審法院依職權調取之地籍圖謄本
      附於原審卷第10、41至43、48、51、52至57、59頁可稽，
      故被上訴人所有之系爭土地確為袋地，而與苗栗縣苑裡鎮
      ○○路無適宜之聯絡。另同段第523地號土地寬為6公尺，
      此經原審法院囑託通霄地政事務所測量屬實，並製有附圖
      可參。
    2.苗栗縣苑裡鎮○○段第525之1、525之2地號土地之使用分
      區為住宅區，此有被上訴人提出、上訴人不爭執其為真正
      之苗栗縣苑裡鎮使用分區證明書正本2件附卷可稽（見原
      審卷第38、96頁），苗栗縣政府亦函覆原審法院：同段第
      518之1、525、525之1、525之2地號土地，未面臨都市○
      ○道路或現有巷道之建築線，應依建築技術規則建築設計
      施工編第2條規定以私設通路連接建築線，始得申請建築
      等語（見原審卷第63頁），因此系爭土地及被上訴人所有
      之同段第518之1、525、525之1地號土地，如無對外通路
      ，即不得申請建築而為通常之使用，故有通行上訴人所有
      之土地以通行至苗栗縣苑裡鎮○○路之必要。
    3.上訴人於原審法院言詞辯論時陳稱：其等欲在同段第518
      之2地號土地上建築房屋，希能通行同段第525之2地號土
      地6公尺寬道路，與同段第525之2地號土地最接近之馬路
      係同段第524地號土地旁之苗栗縣苑裡鎮○○路，蓋房屋
      就一定需用6公尺寬道路，因建築法規之故（見原審卷第
      22、24、25、27頁）、其等所共有苗栗縣苑裡鎮○○段第
      518之2地號土地，要從同段第525之2地號土地對外通行，
      同段第525之2地號土地寬6公尺，需整筆土地都要通過，
      因為原告（按即被上訴人，下同）自己之土地，亦需使用
      同段第525之2及第523地號土地作道路，如原告同意系爭
      土地作為道路，其等亦同意其所有之同段第523地號土地
      作為道路用地，因要申請建築，道路需6公尺寬等語（見
      原審卷第100、101頁），並於本院以書狀及當庭陳述均重
      申上旨，足認上訴人自承裡地或需役地如欲申請建築，需
      通行6公尺寬之道路對外通行，且其欲在所有之同段第518
      之2地號土地上建築房屋，需通行被上訴人所有之系爭土
      地及其同段第523地號土地之6公尺寬道路對外通行，基於
      同一理由，被上訴人如欲在同段第518之1、525地號土地
      ，甚至在系爭土地上建築房屋，亦需有6公尺寬之道路對
      外通行，此無異上訴人自承被上訴人如欲申請建築，即需
      有6公尺寬之道路對外通行，另上訴人亦陳稱：其等所有
      之苗栗縣苑裡鎮○○段第518之2地號土地，為建築用地，
      因此要通行同段第525之2地號土地全部寬6公尺範圍等語
      （見原審卷第101頁），並於本院當庭及以書狀重申上開
      意旨，益足認上訴人乃自承無需有具體之建築設備及計畫
      ，祇要裡地或需役地得用以建築房屋，即需有6公尺寬之
      道路對外通行。因此法院判決系爭土地對外通行之道路寬
      度，即應以6公尺為準，此亦屬上訴人在同段第518之2地
      號土地上建築房屋所必需者，適足為被上訴人之請求為有
      理由之佐證。
    4.民法第787條第2項規定：「前項情形，有通行權人，應於
      通行必要之範圍內，擇其周圍地損害最少之處所及方法為
      之」，而原審院囑託通霄地政事務所測量：「苗栗縣苑裡
      鎮○○段第525之2地號土地，距離苗栗縣苑裡鎮○○路最
      近之點為何點？是否為同段第523、525之2、526、528等4
      筆土地地界之交會中心即類如英文字母Ｘ之兩線交叉點？
      前述之點，與苗栗縣苑裡鎮○○路之最短直線距離之直線
      ，係經過哪一地號之土地？並請於圖面上表示該直線」（
      見原審卷第67頁），該所測量後於附圖註記：「系爭土地
      距離苗栗縣大興路最近之點為系爭土地、同段第528、526
      、523地號共同之界址如編號所示，最短距離為由編號
      點垂直於大興路且經過同段第526地號土地長度為5.128
      公尺之直線」等語，足認被上訴人之系爭土地於通行必要
      範圍為內，擇其周圍地損害最少之處所及方法，必須經過
      同段第526地號土地。又原審法院於現場勘驗時，囑託通
      霄地政事務所測量系爭道路對外通往苗栗縣苑裡鎮○○路
      6公尺寬道路需用其他地號土地面積最小之情形（見原審
      卷第73、75頁），該所即測量如原審判決附圖所示方案二
      ，即上訴人於原審具狀並於言詞辯論時陳稱：同意將其所
      有之同段第526地號土地讓與原告（按即被上訴人）通行
      等語（見原審卷第79、102、103頁）。因此，該方案二即
      為有通行權之被上訴人，依民法第787條第2項規定，於通
      行必要之範圍內，所擇其周圍地損害最少之處所及方法，
      其於此範圍內之請求，自應准許。
    5.至上訴人雖主張上開息訟方案(3)、(1)、(4)，以供被上訴人
      通行，並據以主張被上訴人應支付償金云云，惟查：(1)被
      上訴人否認於77年間與上訴人之前手陳振彬間有提供其所
      有第52 5-1、525-2地號土地為私設道路之協議，上訴人
      亦不能舉證證明有此協議存在，且所謂上開提供土地為道
      路用地之方法，適與被上訴人主張系爭土地須通行之本旨
      相悖，自非可行；(2)被上訴人東側之第528地號土地為農
      地，地目為田，現為農耕之用，且與被上訴人土地高低落
      差達一公尺以上，並不適通行，且通行該土地須損農地之
      經濟作用，損害過鉅，自非可取；(3)上訴人主張供被上訴
      人通行之範圍及方法，並不適當，據此請求償金，即無從
      審酌。至依被上訴人主張之上述通行範圍及方法為通行，
      應否付償金，償金為多少，上訴人可另行訴求主張，上訴
      人僅泛稱應付償金資為抗辯，以請求駁回其訴，自非有理
      ，均併此敘明。
（五）綜上所述，被上訴人依上開規定，請求確認其就上訴人所
      有上開523、526地號土地如原審判決附圖所示方案二圖面
      編號Ｂ所示面積72.77平方公尺部分之土地有通行權存在
      ；並請求命上訴人於上開其有通行權之土地範圍內，應容
      忍其通行，不得設置地上物或為任何妨害其通行之行為，
      為有理由，應予准許。原審因而為上訴人敗訴之判決，並
      依被上訴人之陳明，酌定相當之擔保金額，為准予假執行
      之宣告，依法並無不合。上訴意旨仍執陳詞，指摘原判決
      為不當，求予廢棄改判，為無理由，應予駁回。
六、本件事證已臻明確，兩造其餘攻擊防禦方法及舉證，經核與
    判決結果不生影響，爰不另逐一論列，併此敘明。
七、據上論結，本件上訴為無理由，爰依民事訴訟法第449條第1
    項、第78條、第85條第1項，判決如主文。
中    華    民    國    98    年    9     月    22    日
                民事第三庭    審判長法  官  陳照德
                                    法  官  李平勳
                                    法  官  朱  樑
以上正本係照原本作成。
不得上訴。
                                    書記官  陳妙瑋
中    華    民    國    98    年    9     月    23    日
                                                      Ｖ


司法院資訊處製作；財團法人民間司法改革基金會備份。
